台灣高等法院民事判決　九十一年度上字第二二七號
　　　上　訴　人　甲○○
　　　被　上訴人　乙　○
右當事人間請求債務人異議之訴事件，上訴人對於中華民國九十年一月十日臺灣桃園
地方法院八十九年度訴字第一八三七號第一審判決提起上訴，本院判決如左：
      主      文
原判決廢棄。
被上訴人在第一審之訴駁回。
第一、二審訴訟費用由被上訴人負擔。
      事實及理由
一、本件被上訴人起訴主張：上訴人持有以被上訴人名義為發票人，發票日期為民國
    八十年十二月三十日，到期日為八十二年十二月三十日，票面金額新臺幣（下同
    ）二百萬元，票號為ＴＨ六一八一一三號之本票一紙，嗣經上訴人以提示未獲付
    款為由，向原法院聲請以八十六年度票字第三三一號裁定准予強制執行，並由原
    法院以八十九年度執字第一一三三五號給付票款強制執行事件強制執行中。然兩
    造已於八十六年四月九日簽訂不動產買賣契約，由被上訴人將其所有坐落桃園縣
    新屋鄉○○○段蚵殼港小段第一一五七號田地售與上訴人，並約明該件買賣部分
    價款係由系爭本票票款二百萬元抵付，故兩造間之本票債務關係已因前揭買賣契
    約之簽訂而消滅。且系爭本票之到期日為八十二年十二月三十日，而上訴人聲請
    本票裁定之確定日期為八十六年十二月十日，上訴人並遲至八十九年七月二十五
    日始向原法院聲請強制執行，則系爭本票自到期日起算顯已逾三年時效期間，被
    上訴人亦得主張時效抗辯拒絕給付。被上訴人未向訴外人楊治和請求緩期清償，
    亦未達成緩期清償之協議，並未拋棄時效利益，爰依強制執行法第十四條第二項
    規定，起訴請求判決原法院八十六年度票字第三三一號裁定不得執行等語。並聲
    明：上訴駁回。
二、上訴人則以：兩造所訂前揭不動產買賣契約之標的為農地，上訴人並無自耕能力
    ，依訂約時土地法第三十條第一項規定，私有農地所有權之移轉，其承受人以能
    自耕者為限，則前揭買賣契約係以不能之給付為契約之標的，其契約為無效，故
    本票債權自未消滅。且上訴人係於時效消滅前之八十五年十二月二十七日，即已
    聲請本票強制執行，並經原法院裁定准予強制執行，且於八十九年七月二十五日
    聲請強制執行。又被上訴人於八十九年九月間曾向受上訴人委託處理本件債務糾
    紛之訴外人楊治和請求緩期清償，應係默示承認拋棄時效利益之意思表示等語，
    資為抗辯。並聲明：(一)原判決廢棄。(二)被上訴人在第一審之訴駁回。
三、查上訴人持有以被上訴人名義為發票人，發票日期為八十年十二月三十日，到期
    日為八十二年十二月三十日，票面金額二百萬元，票號為ＴＨ六一八一一三號之
    本票一紙，嗣經上訴人以提示未獲付款為由，於八十年十二月二十七日向原法院
    聲請以八十六年度票字第三三一號裁定准予強制執行，該裁定係於八十六年一月
    三十日送達被上訴人，上訴人並於八十九年七月二十五日向原法院聲請強制執行
    ，現由原法院以八十九年度執字第一一三三五號給付票款強制執行事件強制執行
    中。兩造於八十六年四月九日簽訂不動產買賣契約，由被上訴人將其所有坐落桃
    園縣新屋鄉○○○段蚵殼港小段第一一五七號田地售與上訴人，並約明該件買賣
    部分價款係由系爭本票票款二百萬元抵付。前揭土地為土地法上之農地，上訴人
    並無自耕能力等情，為兩造所不爭，並有原法院八十六年度票字三三一號裁定書
    、確定證明書、不動產買賣契約書等件附卷可稽（原審卷，七至一○，一二至一
    四頁），復經原審依職權調閱原法院八十六年度票字第三三一號卷宗、八十九年
    度執字第一一三三五號強制執行事件卷宗查閱屬實，堪信為真實。
四、關於兩造於八十六年四月九日簽訂之不動產買賣契約是否有效乙節，兩造間有爭
    執。被上訴人主張：兩造所訂之買賣契約書第七條約定「依農業發展條例申請農
    地免徵增值稅」，契約出賣標示亦載明買賣標的物土地之地目為「田」，且在契
    約批明事項約定「本件買賣如有需要過戶之證件、印章時，乙方（即被上訴人
    ）不得刁難，不得有任何要求，無條件過戶完畢與甲方（即上訴人）」，足見上
    訴人明知買賣標的為農地，且兩造約明俟前揭農地得過戶時，始由被上訴人無條
    件過戶與上訴人，則前揭買賣契約應為有效等語。上訴人辯稱：被上訴人於訂約
    時向其表示前揭農地可辦理移轉登記，且兩造所訂契約批明事項不足以證明上
    訴人於簽約時即知前揭農地無法移轉登記，故前揭不動產買賣契約係以不能之給
    付為契約之標的，其契約無效等語。經查：
  (一)兩造所訂之買賣契約書第七條固約定「依農業發展條例申請農地免徵增值稅」，
    契約出賣標示亦載明買賣標的土地之地目為「田」，且在契約批明事項約定「
    本件買賣如有需要過戶之證件、印章時，乙方（即被上訴人）不得刁難，不得有
    任何要求，無條件過戶完畢與甲方（即上訴人）」，有買賣契約書附卷可參（原
    審卷，七至一○頁），堪認為真實。前揭土地地目為「田」，應屬農地。上訴人
    又自承其於訂約時無自耕能力等語，則於訂約之時，上訴人不能受領前揭農地之
    移轉登記甚明。被上訴人雖主張：兩造於訂約時約明俟前揭農地得過戶時，始由
    被上訴人無條件過戶與上訴人等語，然為上訴人所否認。觀諸前開買賣契約書記
    載，僅得推知兩造均明知買賣標的為農地，契約批明事項僅係約定被上訴人須
    配合辦理過戶事宜，並不能認兩造於訂約時均明知前揭農地無法移轉登記，並已
    就前揭買賣契約約定不能之情形除去後再為給付，或另附停止條件或始期。且前
    揭買賣契約對買賣標的、價金、面積、稅捐負擔等均以文字訂明，若兩造確有預
    期於上開不能給付之情形除去後再為給付之特別約定，衡情亦必以文字載明，系
    爭買賣契約書既無此項特別約定之記載，被上訴人就上訴人於訂約時明知買賣標
    的之農地無法移轉登記，兩造約定俟開放農地買賣始辦理移轉登記乙節，亦未能
    舉證以實其說，被上訴人之上開主張，即無可採。是上訴人抗辯兩造並無日後可
    以辦理過戶登記時，再辦理過戶之協議等情，應可採信。
  (二)按以不能之給付為契約標的者，其契約為無效。但其不能情形可以除去，而當事
    人訂約時並預期於不能之情形除去後為給付者，其契約仍為有效。附停止條件或
    始期之契約，於條件成就或期限屆至前，不能之情形已除去者，其契約為有效。
    民法第二百四十六條定有明文。是以不能之給付為契約標的之當事人，於契約訂
    立時須當事人間已有預期將於不能之情形除去後為給付或特別於契約中附停止條
    件或始期，而條件成就或期限屆至前，不能之情形已除去，該契約方為有效。且
    依兩造契約締結時之土地法第三十條第一項規定：「私有農地所有權之移轉，其
    承受人以能自耕者為限，並不得移轉為共有。」則當初兩造所簽訂之不動產買賣
    契約既無於不能之情形除去後為給付之特約，自屬以不能之給付為契約之標的之
    情形，該契約自始即為無效。
  (三)綜上所述，兩造所訂前揭買賣農地之契約應為自始無效。
五、關於本件票據債務是否已消滅乙節，兩造間有爭執。被上訴人主張：兩造所訂前
    揭買賣契約已約定部分價款係由系爭本票票款二百萬元抵付，故兩造間之本票債
    務關係已因前揭買賣契約之簽訂而消滅等語。上訴人則稱：前揭買賣契約既屬無
    效，系爭本票債務仍未消滅等語。經查：
  (一)兩造所訂前揭買賣契約第四條及批明事項固載明「本件買賣價款係抵付商業
    本票之借支二百萬元‧‧‧」、「本件買賣價款係抵債務，甲方（即上訴人）不
    得要求乙方（即被上訴人）另付利息‧‧‧」有買賣契約書附卷可參（原審卷，
    七、九頁），堪信為真實。足見兩造原有意以系爭票款抵付部分買賣價金，即被
    上訴人所負之舊債務為系爭票款二百萬元債務，新債務則為移轉前開農地所有權
    債務。
  (二)按新債清償（又稱間接給付）乃因清償舊債務而負擔新債務，並因新債務之履行
    ，而使舊債務消滅之契約；債之更改則為變更債之要素，使成立新債務而消滅舊
    債務之契約。新債清償與債之更改不同，前者，新債務不履行，舊債務不消滅。
    後者，成立新債務，舊債務即消滅，惟二者均以新債務之有效成立為前提。姑不
    論兩造所訂前揭買賣契約之性質究屬新債清償或債之更改，前揭買賣契約既因以
    不能之給付為契約之標的而自始無效，被上訴人所負之新債務既不成立，則給付
    系爭票款二百萬元之舊債務，自當不消滅。
  (三)因此，被上訴人所負之系爭票款債務現仍存在而未消滅。
六、關於上訴人得否持上開本票裁定對被上訴人強制執行乙節，兩造間有爭執。被上
    訴人主張：系爭本票之到期日為八十二年十二月三十日，而上訴人聲請本票裁定
    之確定日期為八十六年十二月十日，上訴人並遲至八十九年七月二十五日始向原
    法院聲請強制執行，則系爭本票自到期日起算顯已逾三年時效期間，被上訴人自
    得主張時效抗辯拒絕給付等語，上訴人則辯稱：其係於時效消滅前之八十五年十
    二月二十七日即已聲請本票強制執行，並經原法院裁定准予強制執行，且於八十
    九年七月二十五日聲請強制執行等語。經查：
  (一)按票據上之權利，對本票發票人，自到期日起算，三年間不行使，因時效而消滅
    ，票據法第二十二條第一項定有明文。查系爭本票到期日為八十二年十二月三十
    日，如無時效中斷事由，上訴人票據上之權利應於到期日後三年即八十五年十二
    月三十日消滅。復按消滅時效因請求、承認、起訴及與起訴有同一效力之五種事
    項而中斷，民法第一百二十九條定有明文。上訴人雖稱其係於八十年十二月二十
　　七日向原法院聲請本票裁定准予強制執行，然該事由既不在前述規定列舉之範圍
　　內，自無法逕認有中斷消滅時效之效力，至多僅得認有因前開裁定之送達於上訴
　　人時，而認上訴人已對被上訴人為履行之請求，然本件裁定送達於被上訴人係八
　　十六年一月三十日，亦已逾三年消滅時效期間。
  (二)次按民法第一百二十九條第一項第二款所謂之承認，為認識他方請求權存在之觀
    念表示，僅因債務人一方行為而成立，此與民法第一百四十四條第二項後段所謂
    之承認，須以契約為之者，性質迥不相同。又債務人於時效完成後所為之承認，
    固無中斷時效之可言，然既明知時效完成之事實而仍為承認行為，自屬拋棄時效
    利益之默示意思表示，且時效完成之利益，一經拋棄，即恢復時效完成前狀態，
    債務人顯不得再以時效業經完成拒絕給付。所謂承認，指義務人向請求權人表示
    是認其請求權存在之觀念通知而言，又承認不以明示為限，默示的承認，如請求
    緩期清償、支付利息等，亦有承認之效力（最高法院五十年臺上字第二八六八號
    及五十一年臺上字第一二一六號判例參照）。本件被上訴人於票款請求權時效已
    消滅後之八十六年四月九日與上訴人訂定前揭買賣契約，承諾以票款抵付買賣價
    金，雖不生因承認而中斷時效之效力，但仍可視為拋棄時效利益之默示意思表示
    ，而恢復時效完成前狀態，時效期間應自八十六年四月十日重行起算，迄八十九
    年四月九日時效應為消滅。乃上訴人於八十九年七月二十五日始向原法院聲請強
    制執行，其請求權已罹於消滅時效。
  (三)上訴人復主張：被上訴人於八十九年九月起曾向上訴人請求緩期清償等情，雖為
    被上訴人所否認，惟查證人賴家驊於本院證稱：上訴人委託訴外人楊治和處理本
    件債務糾紛，八十九年九月下旬被上訴人曾至楊治和之辦公室協商，被上訴人希
    望給一年緩衝，分期支付，楊治和要求要有足夠之擔保始願將房屋啟封，之後又
    協商兩次，均無結果等語（本院卷，四四、四五頁）。證人楊治和於本院亦證稱
    ：受上訴人所託代為協調本件債務糾紛，被上訴人自八十九年九月起向其表示希
    望上訴人將房屋啟封，願以一年期間償還，但因被上訴人無法提出相對的擔保，
    雖協調三次，仍未達成協議等語（本院卷，四五頁）。按證人為不可代替之證據
    方法，如果確係在場聞見待證事實，而其證述又非虛偽者，縱令證人與當事人有
    親屬、親戚或其他利害關係，其證言亦非不可採信（五十三年臺上字第二六七三
    號判例參照）。證人賴家驊、楊治和雖與上訴人熟識，然其二人前述證言，係本
　　院依被上訴人請求隔別訊問所得（本院卷，四四頁），而其二人所述，大致相符
　　，應可採信。是被上訴人辯稱未向上訴人請求緩期清償云云，尚不足採。被上訴
　　人既曾於八十九年九月間向上訴人請求緩期清償，應認係其於時效完成後所為之
　　默示承認，自屬拋棄時效利益之默示意思表示，被上訴人雖另主張兩造間就緩期
　　清償並未達成協議，仍與已拋棄時效利益之默示意思表示無礙。上訴人雖係於八
　　十九年七月二十五日即向原法院聲請強制執行，斯時被上訴人仍未拋棄時效完成
　　之利益，然時效完成之利益，一經拋棄，即回復時效完成前狀態，被上訴人顯不
　　得再以時效業經完成，拒絕給付。
  (四)綜上，被上訴人既已拋棄時效利益，自不得以時效消滅為抗辯而拒絕給付，上訴
    人應得持上開本票裁定對被上訴人強制執行。
七、綜上所述，上訴人抗辯兩造所訂之農地買賣契約無效，被上訴人已拋棄時效利益
    等語，自屬可信，被上訴人主張前揭買賣契約有效，上訴人之票款請求權已罹時
    效云云，為不足採。從而，被上訴人依強制執行法第十四條第二項規定，起訴請
    求判決原法院八十六年度票字第三三一號裁定不得執行，為無理由，不應准許。
    原審判命原法院八十六年度票字第三三一號裁定不得執行，自有未洽。上訴意旨
    指摘原判決不當，求予廢棄改判，為有理由。自應由本院予以廢棄改判，如主文
    第二項所示。
八、本案事證已臻明確，兩造其餘攻擊防禦方法及舉證，核與判決無影響，爰不另一
    一論述，併此敘明。
九、據上論結，本件上訴為有理由，依民事訴訟法第四百五十條、第七十八條，判決
    如主文。
中　　　華　　　民　　　國　　九十一　　年　　　六　　　月　  　四 　　 日
　　　　　　　　　　　　　　  民事第十二庭
　　　　　　　　　　　　　　　　　審判長　法　官　林　丁　寶
　　　　　　　　　　　　　　　　　　　　　法　官　陳  博  享
　　　　　　　　　　　　　　　　　　　　　法　官　高　鳳　仙
右正本係照原本作成。
如不服本判決，應於收受送達後二十日內向本院提出上訴書狀，其未表明上訴理由者
，應於提出上訴後二十日內向本院補提理由書狀（均須按他造當事人之人數附繕本）
上訴時應提出委任律師或具有律師資格之人之委任狀；委任有律師資格者，另應附具
律師及格證書及釋明委任人與受任人有民事訴訟法第四百六十六條之一第一項但書或
第二項（詳附註）所定關係之釋明文書影本。
中　　　華　　　民　　　國　　九十一　　年　　 六   　月　  　  六  　　日
　　　　　　　　　　　　　　　　　　　　　書記官　黃　慶　霽
附註：
民事訴訟法第四百六十六條之一（第一項、第二項）：
對於第二審判決上訴，上訴人應委任律師為訴訟代理人。但上訴人或其法定代理人具
有律師資格者，不在此限。
上訴人之配偶、三親等內之血親、二親等內之姻親，或上訴人為法人、中央或地方機
關時，其所屬專任人員具有律師資格並經法院認為適當者，亦得為第三審訴訟代理人
。
